【裁判字號】    99,交聲更,20
【裁判日期】    991109
【裁判案由】    違反道路交通管理處罰條例聲明異議
【裁判全文】
臺灣士林地方法院交通事件裁定        99年度交聲更字第20號
原處分機關  臺北市交通事件裁決所
異  議  人
即受處分人  甲○○
上列異議人即受處分人因違反道路交通管理處罰條例案件，對於
臺北市交通事件裁決所民國99年6月14日北市裁罰字第裁22-Z000
00000號裁決不服（原舉發案號：內政部警政署國道公路警察局
舉發違反道路交通管理事件通知單公警局交字第Z00000000號）
，聲明異議，前經本院以99年度交聲字第777號交通事件裁定原
處分關於吊扣異議人職業聯結車駕駛執照12個月部分撤銷，上開
撤銷部分，異議人不罰，嗣經臺灣高等法院以99年度交抗字第17
76號交通事件裁定撤銷發回，本院更為裁定如下：
    主  文
原處分撤銷。
甲○○汽車駕駛人，駕駛汽車經測試檢定酒精濃度超過規定標準
，吊扣小型車普通駕駛執照（即自用小客車駕駛執照）拾貳個月
，並應參加道路交通安全講習。
    理  由
一、按汽車駕駛人飲用酒類或其他類似物後其吐氣所含酒精濃度
    超過每公升0.25毫克或血液中酒精濃度超過百分之0.05以上
    者，不得駕車，道路交通安全規則第114條第2款定有明文。
    次按汽車駕駛人，駕駛汽車經測試檢定有酒精濃度超過規定
    標準者，處新臺幣（下同）15,000元以上60,000元以下罰鍰
    ，並當場移置保管其車輛及吊扣其駕駛執照1年，另應接受
    道路交通安全講習，道路交通管理處罰條例第35條第1項第1
    款、第24條第1項第2款亦有明文規定。
二、原處分意旨略以：異議人即受處分人甲○○於民國99年4月
    16日15時49分許，駕駛車牌號碼3159-YN號自用小客車（下
    稱系爭車輛）行經國道一號南下17.8公里處，為警攔查舉發
    其有「酒後駕車經酒測器測得呼氣酒測值0.84MG/L，超過法
    定值0.55MG/L」之違規，爰依道路交通管理處罰條例第35條
    第1項第1款、第24條（原處分漏載第1項第2款）之規定，處
    異議人吊扣職業聯結車駕駛執照12個月，並應參加道路交通
    安全講習（罰鍰部分待緩起訴處分實質確定後，另行製發裁
    決書）。
三、異議意旨略以：吊扣職業聯結車駕照已影響伊之生計，伊係
    酒駕自用小客車，請准予吊扣自用小客車駕照，保留伊職業
    聯結車駕照，爰依法提出異議等語。
四、經查：
  (一)本件異議人即受處分人甲○○於前揭時、地，駕駛系爭車
      輛，因酒後駕車，呼氣中所含酒精濃度為0.84mg/l之違規
      ，經警當場攔查舉發本件違規之事實，為異議人所不爭，
      並有內政部警政署國道公路警察局公警局交字第Z0000000
      0號舉發違反道路交通管理事件通知單1紙在卷可稽（見本
      院99年度交聲字第777號卷第6頁），此部分事實洵堪認定
      ，合先敘明。
  (二)按道路交通管理處罰條例第35條第1項僅規定「吊扣其駕
      駛執照一年」，並未明定其駕駛執照之種類，則有關吊扣
      、吊銷駕駛執照處分效力與執行方式之法令依據，當係依
      據道路交通管理處罰條例第68條規定，而該條業於94年12
      月14日修正公布，並自95年3月1日施行。修正前之道路交
      通管理處罰條例第68條原規定：「汽車駕駛人，因違反本
      條例及道路交通安全規則之規定，受吊扣或吊銷駕駛執照
      處分時，吊扣或吊銷其持有各級車類之駕駛執照」，其立
      法意旨在於違規行為對道路交通秩序之維持及道路交通安
      全已生較大之影響，故規定吊扣或吊銷其持有各級車類之
      駕駛執照，以限制其繼續駕車行駛道路之權利，其係屬駕
      駛行為之限制，並不因所持駕駛執照種類不同而有所差異
      。惟因考量原條文將違法或違規駕駛人所持有各級車類之
      駕駛執照一併吊銷或吊扣，失之過酷，對於人民工作與生
      活影響過鉅，有違比例原則，經與交通部協商後，乃將其
      中「受吊扣處分者，吊扣其持有各級車類之駕駛執照」部
      分之規定刪除（修法過程，詳參立法院公報94卷48期3430
      號第二冊第107-136頁、94卷70期3452號第135-141頁），
      則修正後道路交通管理處罰條例第68條之規定，既已刪除
      「吊扣」等字，而僅餘「吊銷」等字，依「明示其一，排
      除其他」之法理，該條應係明示排除「吊扣駕駛執照處分
      時，吊扣其持有各級車類之駕駛執照」之規定，而僅餘「
      吊銷駕駛執照處分時，始吊銷其持有各級車類之駕駛執照
      」之規定，而限縮修正前條文之適用範圍。循此以觀，駕
      駛人違反道路交通管理處罰條例第35條第1項第1款之規定
      而受吊扣駕駛執照處分時，依修正後同法第68條規定並參
      照其修正意旨，應僅得吊扣違規或違法當時駕駛車類之駕
      駛執照，否則將造成同一違規或違法行為，因受處分人持
      有駕駛執照種類之不同，而異其處分之結果。況酒醉駕車
      行為係製造法所不容許之風險，以風險製造之立場觀之，
      並不因駕駛車輛種類之不同，而有所差別，但從風險實現
      之觀點而言，酒醉駕駛車類之不同，其對於交通安全衍生
      之實害結果也有所差異，如駕駛人駕駛低一級之車類違反
      本條例之規定時，不論其所造成之實害結果，而一律吊扣
      駕駛人所持有之各類駕照，亦有違相同事件相同處理，不
      同事件不同處理之平等原則（臺灣高等法院暨所屬法院97
      年法律座談會刑事類提案第40號可參）。準此，參諸上開
      道路交通管理處罰條例第68條之修正過程與修正理由，行
      為人有道路交通管理處罰條例第35條第1項第1款所規定之
      違規行為，須吊扣駕駛執照時，應僅能吊扣行為人違法或
      違規當時駕駛車輛所憑之駕駛執照，不得再吊扣行為人所
      持有、與駕駛違規車輛無關之其他各級車類駕駛執照至明
      。查本件異議人於上開酒後駕車違規行為時，係駕駛普通
      自小客車，且因晉級考照而僅持有職業聯結車駕駛執照之
      事實，有卷附舉發違反道路交通管理事件通知單、公路監
      理電子閘門證號查詢汽車駕駛人資料各1份在卷可憑（見
      本院99年度交聲字第777號卷第6頁、第10頁），又原處分
      機關於本件移送書意見欄中已載明：「爰本所依規定執行
      吊職業聯結車駕駛執照」等語明確（見本院99年度交聲字
      第777號卷第2頁反面），是原處分機關所吊扣者，乃異議
      人所稱之職業聯結車駕駛執照無疑，然本件異議人因飲用
      酒類後駕駛普通自小客車，且經檢測呼氣中所含酒精濃度
      為0.84mg/l之情形（99年4月16日），已在道路交通管理
      處罰條例第68條修正公布施行後，揆諸前開修法經過及說
      明，異議人違規當時既係駕駛普通自小客車，依法僅得以
      吊扣異議人所持有該級車類之駕駛執照，而異議人持有之
      駕駛執照雖為職業聯結車駕駛執照，現實上並無小客車普
      通駕駛執照可供吊扣，然此係因目前道路交通主管機關對
      於駕駛執照之管理，係採取「一照原則」（即道路交通安
      全規則第61條同類駕駛執照之一人一照原則），故對駕駛
      人持高一級駕駛執照者，並未核發低一級車類之駕駛執照
      ，惟此部分究屬執行層面之技術問題，實際上可利用電腦
      資料處理或在職業聯結車駕駛執照註記等方式，達到吊扣
      異議人小客車普通駕駛執照之目的，殊不能因異議人無該
      級駕駛執照可供吊扣此技術層面之困難，而逕行吊扣異議
      人所持有之職業聯結車駕駛執照，此舉顯與修正後道路交
      通管理處罰條例第68條之規定未合，並將剝奪異議人駕駛
      聯結車之權利，亦對其工作權造成極大損害。原處分機關
      所採取之行政行為之方法所造成之損害與目的利益顯失均
      衡，難認適法，技術層面的問題，要難據為原處分並無不
      當之理由。
五、綜上所述，異議人確有上開酒後駕車之違規行為，然原處分
    機關未審酌「吊扣駕駛執照12個月」規範之目的，在異議人
    未領有小客車普通駕駛執照之情況下，而為吊扣異議人職業
    聯結車駕駛執照12個月之裁決，即難認合法，應認異議人提
    起本件異議為有理由。另按聲明異議屬一種司法救濟途徑，
    由法院審查受處分人所涉之違規事實是否成立，及原處分所
    適用之法條是否正確、裁罰是否適當，因法院負有司法審查
    之作用，對原處分失當時，應自為處分，就罰鍰、吊照及安
    全講習等處罰效果，宜為一併重新諭知（臺灣高等法院暨所
    屬法院98年法律座談會刑事類提案第23號決議可佐），查本
    件酒後駕車為一個違規行為，吊扣處分、罰鍰及施以道路交
    通安全講習部分無從區分，異議人對其中吊扣駕駛執照部分
    已表明不服之旨如前，自應認其已對該案之處分全部聲明不
    服，本院自應併予審究，從而，應認異議人提起本件異議為
    有理由，本院自應將原處分撤銷，另為裁罰如主文第2項所
    示，以期適法。
據上論斷，應依道路交通事件處理辦法第19條前段，裁定如主文
。
中    華    民    國    99    年    11    月     9    日
                        交通法庭法  官  謝佳純
以上正本證明與原本無異。
如不服本裁定應於送達後 5日內向本院提出抗告狀。
                                書記官  阮弘毅
中    華    民    國    99    年    11    月    9     日

司法院資訊處製作；財團法人民間司法改革基金會備份。
